臺灣新北地方法院刑事判決
111年度金訴字第593號
公  訴  人  臺灣新北地方檢察署檢察官
被      告  張姵筠



上列被告因違反洗錢防制法等案件，經檢察官提起公訴（110年
度偵字第45767號）及移送併辦(111年度偵字第24321號)，本院
判決如下：
    主  文
丙○○幫助犯洗錢防制法第十四條第一項之一般洗錢罪，處有期徒
刑參月，併科罰金新臺幣壹萬元，罰金如易服勞役，以新臺幣壹
仟元折算壹日。緩刑貳年。
    事  實
一、丙○○依其社會生活經驗，雖可預見若將金融機構帳戶提款卡
    及密碼提供他人使用，可能幫助犯罪集團或不法份子遂行詐
    欺取財或其他財產犯罪，並藉此製造金流斷點，以掩飾或隱
    匿其犯罪所得之去向，竟仍基於縱使他人利用其所提供之金
    融帳戶作為詐欺取財、洗錢之犯罪工具，亦不違背其本意之
    幫助詐欺取財及幫助洗錢之不確定故意，於民國110年5月9
    日前某時許，在新北市三峽區某統一超商門市，寄送其申設
    之華南商業銀行000-000000000000號帳戶、臺灣土地銀行00
    0-000000000000號帳戶（下分別稱甲、乙帳戶）及代為保管
    之女兒葉欣妮申設之合作金庫商業銀行000-0000000000000
    號帳戶(下稱丙帳戶)之提款卡，予真實姓名年籍不詳，自稱
    「華藝手工業股份有限公司(下稱華藝公司)」招募人員「利
    小姐」之詐欺集團成員使用，並依指示更改密碼，以此方式
    幫助該不詳之人所屬詐欺集團從事詐欺取財之犯行，其後該
    詐欺集團成年成員隨即基於意圖為自己不法所有之詐欺取財
    各別犯意，於如附表所示之詐欺時間，以如附表所示之方式
    ，詐欺如附表所示之人，致使其等均陷於錯誤，而於如附表
    所示之匯款時間，將如附表所示之金額，分別匯款至甲、乙
    、丙帳戶，附表編號1所示帳戶內之款項隨後即遭該詐欺集
    團成員陸續提領一空，藉此製造金流斷點，掩飾、隱匿該特
    定詐欺犯罪所得之去向及所在；附表編號2所示款項則因已
    設為警示帳戶，未遭提領，洗錢行為因而未遂。嗣因附表所
    示之人發覺受騙並報警處理，始循線查悉上情。
二、案經丁○○、甲○○訴由高雄市政府警察局旗山分局、新北市政
    府警察局金山分局報告臺灣新北地方檢察署(下稱新北地檢
    署)檢察官偵查起訴及移送併辦。
    理  由
一、證據能力部分：
    按被告以外之人於審判外之陳述雖不符刑事訴訟法第159條
    之1至之4等條文之規定，而經當事人於審判程序同意作為證
    據，法院審酌該言詞陳述或書面陳述作成時之情況，認為適
    當者，亦得為證據，刑事訴訟法第159條之5定有明文。本判
    決以下引用被告以外之人於審判外之陳述，其性質屬傳聞證
    據者，經檢察官、被告丙○○均同意作為證據（見本院金訴卷
    第46頁），本院審酌該等陳述做成之情形，核無違法或不當
    ，認其均有證據能力。又本案認定事實引用之卷內其餘非供
    述證據，並無證據證明係公務員違背法定程序取得，依同法
    第158條之4規定反面解釋，亦有證據能力。
二、認定事實所憑證據及理由：
　　訊據被告固不否認將其申設或代為保管之之甲、乙、丙帳戶
    提款卡寄交予真實姓名年籍不詳，自稱華藝公司招募人員「
    利小姐」之詐欺集團成員使用，並依指示更改密碼，嗣後上
    開帳戶均遭不詳之詐欺集團成員用以詐欺、洗錢之事實，惟
    矢口否認有何幫助詐欺、洗錢之犯行，辯稱：我是因為在網
    路上找到家庭耳塞代工之工作，「利小姐」說要購買材料跟
    申請補助金，所以我才將上開帳戶寄出云云。經查：
  ㈠被告曾於上開時間、地點將其申設或代為保管之甲、乙、丙
    帳戶提款卡寄交「利小姐」，嗣詐欺集團成年成員基於意圖
    為自己不法所有之詐欺取財各別犯意，於如附表所示之詐欺
    時間，以如附表所示之方式，詐欺如附表所示之人，致使其
    等均陷於錯誤，而於如附表所示之匯款時間，將如附表所示
    之金額，分別匯款至甲、乙、丙帳戶，隨後附表編號1所示
    帳戶內之款項遭該詐欺集團成員陸續提領一空；附表編號2
    所示款項則因已設為警示帳戶，未遭提領等事實，為被告所
    不爭執(見本院金訴卷第46、47頁)，核與證人即被告女兒葉
    欣妮偵訊時之證述(見新北地檢署111年度偵字第24321號卷
    第7至10頁)相符，復有如附表「證據出處」欄所示供述及非
    供述證據、被告提供之通訊軟體LINE對話紀錄擷圖（見新北
    地檢署110年度偵字第45767號卷〈下稱偵45767卷〉第87至181
    頁）在卷可佐，此部分之事實，首堪認定。
　㈡按在金融機構開設帳戶，涉及個人身分社會信用，具有高度
    屬人性，除非本人或與本人具密切親誼關係者，難認有何正
    當理由可率予提供他人使用，縱偶因特殊情況須將金融帳戶
    交付予他人，亦必深入瞭解該他人之可靠性與用途，再行提
    供使用，且金融帳戶如落入不明人士手中，極易被利用為與
    財產有關犯罪之工具，此係一般人日常生活經驗與通常之事
    理；兼以近來利用人頭帳戶以行詐騙之事屢見不鮮，且經政
    府多方宣導，並經媒體反覆傳播，而諸如擄車勒贖、假勒贖
    電話、刮刮樂詐財、網路詐騙、電話詐騙等，多數均係利用
    他人帳戶，作為恐嚇取財或詐欺取財所得財物匯入之犯罪工
    具，是依一般人通常之知識、智能及經驗，均應知悉向陌生
    人取得帳戶使用者，多係欲藉該帳戶取得不法犯罪所得，且
    隱匿帳戶內資金之實際取得人之身分，以逃避追查，是避免
    本身金融機構帳戶被不法行為人利用為詐財之工具，應係一
    般生活所易於體察之常識。又詐欺集團為獲取他人金融帳戶
    存摺、提款卡與密碼，所運用之說詞、手段不一，即便直接
    出價向他人購買帳戶使用，衡情通常亦不會對提供者承認將
    利用該帳戶資料作為詐騙他人之工具，否則提供帳戶資料者
    在明知他人要以自己身分資料從事詐騙他人不法行為，自己
    極可能遭受刑事訴追處罰下，大抵而言多數人並不會因此交
    付其帳戶資料供他人使用，是以無論不法集團成員直接價購
    、租用或藉各種名目吸引他人提供帳戶資料，差別僅在於係
    提供現實之對價或將來之利益吸引他人交付存摺、提款卡與
    密碼，惟該等行為係以預擬之不實說詞，利用他人僥倖心理
    巧取帳戶資料之本質，實則並無不同。是以提供者是否涉及
    幫助詐欺罪行，應以其主觀上是否可預見帳戶資料有被作為
    不法使用，而仍輕率交付他人，就個案具體情節為斷，而非
    謂只要認定詐欺集團成員係以價購、租用外之其他名目取得
    帳戶資料，提供者即當然不成立犯罪。
　㈢被告固提出與「利小姐」之LINE對話紀錄擷圖，並以前詞置
    辯，惟雙方對話中，「利小姐」向被告稱：「需將提款卡先
    拿到超商ATM機修改密碼，不用跑銀行，統一設定成135135
    方便公司統一管理」等語後，被告曾質問：「如錢匯到戶頭
    ，可以告知我去領出來」、「為何要改密碼，覺得怪怪的」
    等語，「利小姐」僅回稱「方便公司統一管理，為了避免發
    生誤會」、「大家都是統一的，這個您完全可以放心的」等
    語（見偵45767卷第131、133、139、161頁），可見被告應
    已理解，倘該公司僅係要代為購買材料跟申請補助金，衡情
    實無必要由被告提供提款卡予對方，更不用統一更改密碼，
    由對方直接操控帳戶。從而，由被告上開對話中之質疑，被
    告已可預見帳戶資料有被作為不法使用之可能。被告雖曾詢
    問「你們那是什麼公司，我先上網查」等語（見偵45767卷
    第135頁），然於審理中又供稱：我不知道為何要交帳戶，
    對方傳的訊息覺得奇怪，我也沒有注意到寄出去的名字不是
    我的。我不識字，是在帳戶寄出去之後才請朋友幫我查證該
    公司，我不知道我朋友有無幫我查。寄出去帳戶都是沒有在
    使用的，寄出去不會有很大影響等語（見本院金訴卷第90至
    93頁），佐以上開對話擷圖中所拍攝超商機台交易資料顯示
    寄件人並非被告，而是「陳偉民」（見偵45767卷第123頁）
    ，更可見被告實質上對於「利小姐」所述諸多可疑之處、寄
    件人並非自己本名均不在意，更不在意該公司是否確實存在
    且合法經營，即輕率將帳戶提款卡交付他人。
　㈣又「利小姐」於對話中向被告稱：「兩本帳戶補貼(新臺幣，
    下同)1萬元薪水，三本帳戶補貼1萬5000元薪水，四本帳戶
    補貼2萬元薪水」等語，又稱「卡片裡是不需要有錢的，補
    助金直接匯到您的帳戶」等語。被告則詢問：「所以那是薪
    資嗎?」、「我可以用孩子們帳戶嗎?」，「利小姐」則答稱
    ：「是的，補助金是直接額外給您的」等語(見偵45767卷第
    153、167、171、173頁)。惟依照對方最初說明，被告提供
    帳戶之目的既在於以實名制購買材料，及為手工兼職人員向
    政府申請補助金所需，衡情實無必要由被告再行提供未成年
    子女之帳戶予對方，而「利小姐」卻在得知被告有意提供未
    成年子女之帳戶時，亦無拒卻被告之意，等同向被告表達縱
    被告提供者非其本人帳戶，且帳戶名義人並無實際為家庭代
    工，亦可依前開說明內容獲得更多補助金，顯徵「利小姐」
    所述內容甚不尋常，但被告仍因「利小姐」告知補助金可隨
    帳戶數量而提高之說詞後，為獲取更高利益，試圖增加其可
    提供之金融帳戶，更可見被告寄交多個帳戶之目的，恐已非
    從事家庭代工或領取後續補助金，而顯係為了直接從寄交帳
    戶獲取薪水，而僅提供帳戶即可獲利等節，復與常情相悖。
    被告置上開與常情有悖之跡象於不顧，仍決意寄交帳戶提款
    卡，已難謂其主觀上無預見其所提供之提款卡可作為不法用
    途。至於被告於寄出帳戶後，雖有陸續質問：「審核時間要
    多久」，並詢問是否可以將東西寄到高雄、何時拿到貨等語
    ，然已不見「利小姐」回應，被告又陸續傳送要報警等訊息
    (見偵45767卷103、105頁)。然此部分充其量僅屬被告對其
    已預見之情形發生時，試圖及早停損之補救心態，難以憑此
    逕認被告於提供上開3個帳戶之提款卡並更改密碼時，欠缺
    幫助犯罪之不確定故意。　
　㈤按刑法上故意，分直接故意（確定故意）與間接故意（不確
    定故意），行為人對於構成犯罪之事實，明知並有意使其發
    生者，為直接故意；行為人對於構成犯罪之事實，預見其發
    生而其發生並不違背其本意者，為間接故意。本案被告將其
    與子女所申設之上開3個帳戶提款卡於更改密碼後，寄交予
    真實姓名年籍不詳之他人，主觀上應可認知對方得以任意存
    入、提領款項使用，且交付後上開帳戶提款卡之實際控制權
    即由取得之人享有，除非將該等帳戶之提款卡辦理掛失補發
    ，否則已喪失實際控制權，無從追索該帳戶內資金去向，是
    被告主觀上自可預見該等帳戶後續資金流向，有無法追索之
    可能性，對於匯入該等帳戶內資金如經持有之人提領後，已
    無從查得，形成金流斷點，將會產生遮斷金流以逃避國家追
    訴、處罰之效果，而被告仍將上開更改過密碼之金融帳戶提
    款卡輕率交予他人使用，其顯有容任而不違反其本意，而有
    幫助洗錢之不確定故意，亦堪認定。
  ㈥綜上，本件被告犯行罪證明確，堪予認定，應予依法論科。
三、論罪科刑：
  ㈠法律說明：
　　按刑法上之幫助犯，係指以幫助之意思，對於正犯資以助力
    ，而未參與實行犯罪之行為者而言（最高法院109年度台上
    字第4660號判決意旨參照）。提供金融帳戶之行為人主觀上
    認識該帳戶可能作為對方收受、提領特定犯罪所得使用，對
    方提領後會產生遮斷金流以逃避國家追訴、處罰之效果，仍
    基於幫助之犯意，提供該帳戶之提款卡及密碼，以利洗錢之
    實行，應論以一般洗錢罪之幫助犯（最高法院108年度台上
    大字第3101號裁定意旨參照）。詐欺集團成員向被害人施用
    詐術後，為隱匿其詐欺所得財物之去向，而令被害人將其款
    項轉入該集團所持有、使用之人頭帳戶，並由該集團所屬之
    車手前往提領詐欺所得款項，檢察官如能證明該帳戶內之資
    金係本案詐欺之特定犯罪所得，而車手提領得手，自成立洗
    錢防制法第14條第1項之一般洗錢罪。至於車手提領時經警
    當場查獲而未得手，應成立洗錢防制法第14條第2項、第1項
    之一般洗錢未遂罪(最高法院110年度台上字第1797號刑事判
    決參照)。查被告將本案甲、乙、丙帳戶提供予他人，雖非
    直接實行詐欺取財及掩飾、隱匿詐欺犯罪所得之去向及所在
    之構成要件行為，惟被告已預見提供上開帳戶之行為，會對
    本案詐欺集團成員遂行詐欺取財，以及掩飾、隱匿詐欺犯罪
    所得之去向及所在資以助力，有利詐欺取財及洗錢之實行，
    然如附表編號2所示受騙款項尚未遭人領出，因而尚未發生
    製造金流斷點，掩飾詐欺犯罪所得去向、所在之結果，詐欺
    集團因而未能得逞，參諸上開說明，此洗錢部分犯罪尚屬未
    遂。
　㈡罪名：
　　核被告所為，係犯刑法第30條第1項前段、第339條第1項之
    幫助詐欺取財罪、刑法第30條第1項前段、洗錢防制法第14
    條第1項之幫助一般洗錢既遂罪及刑法第30條第1項前段、洗
    錢防制法第14條第2項之幫助一般洗錢未遂罪。移送併辦意
    旨認被告就附表編號2部分涉犯幫助一般洗錢既遂罪，尚有
    誤會，理由業如前述，惟併辦意旨僅在促使法院注意，此自
    不涉罪名之變更，併此指明。
  ㈢罪數：
　　被告提供3個帳戶予詐欺集團成員，係以一行為幫助詐欺集
    團詐欺附表所示2人，同時觸犯上開幫助詐欺、幫助一般洗
    錢既遂、未遂罪，為想像競合犯，應依刑法第55條之規定，
    從一重之幫助一般洗錢既遂罪處斷。移送併辦部分，與檢察
    官起訴，並經本院判處有罪之部分，有想像競合之裁判上一
    罪關係，本院應併予審究。　　
　㈣減輕事由：
　⒈被告以幫助之意思，參與構成要件以外之行為，為幫助犯，
    爰依刑法第30條第2項之規定，依正犯之刑減輕之。
　⒉至檢察官固主張被告經濟狀況不佳，情堪憫恕等語，惟按刑
    法第59條規定之酌量減輕其刑，必須犯罪另有特殊之原因與
    環境，在客觀上足以引起一般同情，認為即使予以宣告法定
    最低度刑，猶嫌過重者，始有其適用。此所謂法定最低度刑
    ，固包括法定最低本刑；惟遇有其他法定減輕之事由者，則
    應係指適用其他法定減輕事由減輕其刑後之最低度刑而言。
    倘被告別有法定減輕事由者，應先適用法定減輕事由減輕其
    刑後，猶認其犯罪之情狀顯可憫恕，即使科以該減輕後之最
    低度刑仍嫌過重者，始得適用刑法第59條規定酌量減輕其刑
    （最高法院100年度台上字第744號判決意旨參照）。經查，
    本案被告寄出3個帳戶，所涉遭詐騙之被害人數達2人，遭詐
    騙並經提領之金額逾20萬元，是衡諸上開情節，本件實無何
    情輕法重之情形，亦未見有何特殊原因與環境足以引起一般
    同情，且被告已有前揭減刑事由之適用，當無再援引刑法第
    59條之規定減輕其刑之必要，爰不依上開規定予以減輕其刑
    。
  ㈤量刑：
　　爰以行為人之責任為基礎，審酌被告幫助詐欺集團成員從事
    詐欺取財與洗錢犯行，不僅造成告訴人受有前述之財產損失
    ，亦使執法機關不易查緝犯罪行為人，難以追查犯罪所得去
    向與所在，增加告訴人對詐欺者求償之困難，所為實值非難
    ；兼衡被告犯後固否認犯行，惟有意願與告訴人和解(見本
    院金訴卷第45頁)之犯後態度，後續並已獲告訴人丁○○原諒
    ，不向被告追究其損失，量刑請本院依法處理(見本院金訴
    卷第55頁公務電話紀錄表)等情，另考量被告並無其他前科
    ，素行良好、犯罪之動機、手段、情節、自陳國中畢業之智
    識程度、從事洗碗工、清潔工等臨時工，與大女兒同住之家
    庭生活及工作狀況等一切情狀(見本院金訴卷第95頁)，量處
    如主文所示之刑，並就罰金部分，諭知易服勞役之折算標準
    ，以示懲儆。
　㈥緩刑宣告：
　　查被告並無前科紀錄，有臺灣高等法院被告前案紀錄表1份
    附卷足稽，其因一時失慮，而罹刑典，並業經告訴人丁○○表
    示宥恕之意，已如前述，至於告訴人甲○○部分，經本院聯繫
    無著，惟其遭詐騙所匯款項尚未遭提領，目前仍經圈存，此
    有合作金庫商業銀行蘆洲分行111年7月26日合金蘆洲字第11
    10002398號函在卷可參（本院金訴字卷第105頁），待本案
    確定後即可依法由合作金庫銀行返還予告訴人甲○○，足見被
    告事後仍願積極與告訴人和解，縱使經濟狀況不佳，仍試圖
    彌補告訴人之損失，堪認經此刑事訴訟程序及刑之宣告，當
    知所警惕，應無再犯之虞。雖其於本院審理中仍否認犯行，
    然就其應訊表現以觀，其坦承客觀事實，否認犯行或係由於
    不明刑罰主觀構成要件所致，就此一層面未能過度苛責。本
    院再考量本案係宣告被告不得易科罰金之刑，而被告前夫從
    事吊車工作，工作時發生事故過世後，獨留3名子女由其扶
    養。其自陳多半擔任臨時工，目前在工地賣東西，工作時間
    長達13小時，然月薪僅2萬6000元，小女兒仍就學中，由其
    父親扶養，兒子從事吊車工作，但未考取證照，大女兒甫開
    始工作，全家經濟狀況難認良好(見本院金訴卷第95頁)，如
    被告因本案入監服刑或易服社會勞動，恐致其本已不穩定之
    工作受影響，更因而連帶影響其3名子女之生活，因認對被
    告所處之刑，以暫不執行為適當，爰依刑法第74條第1項第1
    款之規定，予以宣告緩刑2年，以啟自新。
四、沒收部分：
    查被告固將甲、乙、丙帳戶提供他人遂行幫助詐欺取財及幫
    助洗錢之犯行，然卷內無任何積極證據可證明被告因交付上
    開帳戶供他人犯罪使用而受有任何報酬，或實際獲取詐欺集
    團成員所交付之犯罪所得，且未能認定被告直接實行掩飾、
    隱匿本案詐欺犯罪之財物或財產上利益，是依罪證有疑、利
    歸被告之法理，難認被告有因本案犯行而獲取不法犯罪所得
    之情事，自無犯罪所得（包含洗錢防制法第18條所規定之財
    物或財產上利益）應予宣告沒收或追徵之問題，末此敘明。
據上論斷，應依刑事訴訟法第299條第1項前段，判決如主文。
本案經檢察官乙○○提起公訴，檢察官黃彥琿移送併辦，檢察官簡
志祥到庭執行公訴。
中　　華　　民　　國　　111 　年　　8 　　月　　17　　日
                  刑事第十四庭  審判長法　官　王榆富
                                      
　　　　　　　　　　　　　　　　      法　官  鄭琬薇　
                                      
　　　　　　　　　　　　　　　　      法　官　梁家贏
上列正本證明與原本無異。
如不服本判決，應於判決送達後20日內敘明上訴理由，向本院提
出上訴狀 (應附繕本) ，上訴於臺灣高等法院。其未敘述上訴理
由者，應於上訴期間屆滿後20日內向本院補提理由書「切勿逕送
上級法院」。
                                      書記官  巫茂榮
中　　華　　民　　國　　111 　年　　8 　　月　　24　　日
附表：
編號 告訴人 詐欺方式 匯款時間及金額（新臺幣） 匯入之金融機構帳戶 證據出處 1 丁○○ 不詳之詐欺集團成員於110年5月9日15時許，假冒國泰世華信用卡公司名義，撥打電話予丁○○，佯稱因疏失而自動扣款，須解除設定云云，致丁○○陷於錯誤，而依指示匯款。 110年5月9日17時13分許匯款4萬9989元 甲帳戶 ⒈供述證據 ①丁○○於警詢之指述（見新北地檢署110年度偵字第45767號卷〈下稱偵45767卷〉第29至31頁） ⒉非供述證據 ①丁○○提供之轉帳交易明細（見偵45767卷第68、69頁） ②丙○○華南銀行帳戶存款交易明細（見偵45767卷第19頁） ③丙○○土地銀行帳戶存款交易明細（見偵45767卷第27頁）    110年5月9日17時14分許匯款4萬1998元      110年5月9日17時10分許匯款8萬5083元 乙帳戶     110年5月9日17時17分許匯款2萬7018元      110年5月9日17時21分許匯款5022元   2 甲○○ 不詳之詐欺集團成員於110年5月11日15時56分許，假冒網路電商jealousness婕洛尼絲及農會客服人員名義，撥打電話予甲○○，佯稱因超商店員刷錯條碼，導致網購遭設定為批發商，須依指示操作ATM方可解除設定云云，致甲○○陷於錯誤，而依指示匯款。 110年5月11日17時55分許匯款1萬5985元（尚未遭車手提領） 丙帳戶 ⒈供述證據 ①甲○○於警詢之指述（見新北地檢署110年度偵字第24321號卷〈下稱偵24321卷〉第13至15頁正反面） ⒉非供述證據 ①甲○○提供之匯款資料影本（見偵24321卷第26頁） ②甲○○提供之通話紀錄擷圖（見偵24321卷第39頁） ③葉欣妮合作金庫帳戶存款交易明細（見偵24321卷第31頁） 
附錄本案論罪科刑法條：
中華民國刑法第30條：
幫助他人實行犯罪行為者，為幫助犯。雖他人不知幫助之情者，
亦同。
幫助犯之處罰，得按正犯之刑減輕之。
刑法第339條第1項：
意圖為自己或第三人不法之所有，以詐術使人將本人或第三人之
物交付者，處5年以下有期徒刑、拘役或科或併科50萬元以下罰
金。
洗錢防制法第2條第2款：
本法所稱洗錢，指下列行為：
二、掩飾或隱匿特定犯罪所得之本質、來源、去向、所在、所有
    權、處分權或其他權益者。
洗錢防制法第14條：
有第二條各款所列洗錢行為者，處7年以下有期徒刑，併科新臺
幣500萬元以下罰金。
前項之未遂犯罰之。
前二項情形，不得科以超過其特定犯罪所定最重本刑之刑。